【裁判字號】    97,訴,120
【裁判日期】    980731
【裁判案由】    拆屋還地等
【裁判全文】
臺灣宜蘭地方法院民事判決               97年度訴字第120號
原      告
即反訴被告  癸○○
            ｎ○○
            黃○○
共      同
訴訟代理人  林志嵩律師
被      告  Ｌ○○
            宙○○
            ｅ○○
            ｆ○○
            ｇ○○
兼  上四人
訴訟代理人  Ｍ○○
            Ｋ○○
            卯○○
            午○○
            辰○○
            未○○
            巳○○
            丑○○
            辛○○
            己○○
            庚○○
            丙○○
            丁○○
            子○○
            戊○清
            壬○○
            Ｄ○○
            ｈ○○
            酉○○○
            乙○○
被      告
即反訴原告  ｉ○○
被      告  Ｘ○○
上二人共同
訴訟代理人  黃照律師
被      告  戊○
            ｋ○○
            劉筱堉（原名劉慧敏）
            Ｊ○○
            Ｕ○○
            Ｎ○○
            Ｐ○○（原名劉佳欣）
            Ｏ○○（原名劉佳旻）
            Ｆ○○
            Ｇ○○（原名曾志遠）
            Ｉ○○（原名曾志翔）
            Ｈ○○（原名曾靜紋）
            ｌ○○（原名劉惠如）
            Ｗ○○
            ｄ○○
            劉田塗
            Ｃ○○○
            宇○○
            玄○○
            Ａ○○
            Ｂ○○
兼  上四人
共      同
訴訟代理人  Ｅ○○
被      告  甲○○
            寅○○
            ｍ○○○
            申○○○
            地○○
            Ｓ○○
            Ｔ○○
            Ｖ○○
            Ｙ○○
            Ｒ○○
            Ｑ○○
            ｊ○○○
            ｂ○○
            ｃ○○
            ａ○○
            Ｚ○○
            亥○○
上  一  人
訴訟代理人  戌○○
被      告  天○○
上列當事人間拆屋還地等事件，本院於民國98年7月14日言詞辯
論終結，本院判決如下：
    主  文
被告戊○、ｋ○○、劉筱堉、Ｊ○○、Ｕ○○、Ｎ○○、Ｐ○○
、Ｏ○○、Ｆ○○、Ｇ○○、Ｉ○○、Ｈ○○、ｌ○○、Ｘ○○
、Ｗ○○、ｄ○○、劉田塗、Ｃ○○○、宇○○、Ｅ○○、玄○○、Ａ○○、Ｂ○○、甲○○、寅○○應共同將坐落宜蘭市○○○段六結小段九四之一地號土地上如附圖a1部分所示面積一五‧
一四平方公尺磚造鋅板平房拆除，將土地返還原告。
被告Ｌ○○、宙○○、ｅ○○、ｆ○○、ｇ○○、Ｋ○○、Ｍ○○、卯○○、午○○、辰○○、未○○、巳○○、丑○○、辛○○、己○○、庚○○、丙○○、丁○○、子○○、戊○清、壬○○、Ｄ○○、ｈ○○、酉○○○、戊○、ｋ○○、劉筱堉、Ｊ○○、Ｕ○○、Ｎ○○、Ｐ○○、Ｏ○○、Ｆ○○、Ｇ○○、Ｉ○○、Ｈ○○、ｌ○○、Ｘ○○、Ｗ○○、ｄ○○、劉田塗、Ｃ○○○、宇○○、Ｅ○○、玄○○、Ａ○○、Ｂ○○、甲○○、寅
○○、ｉ○○、ｍ○○○、申○○○、地○○、Ｓ○○、Ｔ○○
、Ｖ○○、Ｙ○○、Ｒ○○、Ｑ○○、ｊ○○○、ｂ○○、ｃ○○、ａ○○、Ｚ○○、亥○○、天○○應共同將坐落宜蘭市○○○段六結小段九四之一地號土地上如附圖b1部分所示面積五七‧
一八平方公尺磚造水泥瓦屋頂平房及如附圖b2部分所示面積二七
‧０八平方公尺磚造無屋頂平房均拆除，將土地返還原告。
被告ｉ○○應將坐落宜蘭市○○○段六結小段九四之一地號土地
上如附圖Ｃ部分所示面積一一五‧四九平方公尺磚造鋅板屋頂平
房拆除；將土地返還原告。
被告乙○○、ｉ○○應共同將坐落宜蘭市○○○段六結小段九四
之一地號土地上如附圖d1部分所示面積三五‧九五平方公尺磚造
鋅板平房及如附圖d2部分所示面積九四‧八一平方公尺磚造水泥
瓦、紅瓦屋頂平房均拆除，將土地返還原告。
被告戊○、ｋ○○、劉筱堉、Ｊ○○、Ｕ○○、Ｎ○○、Ｐ○○
、Ｏ○○、Ｆ○○、Ｇ○○、Ｉ○○、Ｈ○○、ｌ○○、Ｘ○○
、Ｗ○○、ｄ○○、劉田塗、Ｃ○○○、宇○○、Ｅ○○、玄○○、Ａ○○、Ｂ○○、甲○○、寅○○應共同自民國九十八年三
月二十五日起至履行本判決第一項拆屋還地之義務止，按月給付
原告癸○○、ｎ○○、黃○○各新台幣柒拾伍元，及均自民國九
十八年三月二十五日起至清償之日止按週年利率百分之五計算之
利息。
被告Ｌ○○、宙○○、ｅ○○、ｆ○○、ｇ○○、Ｋ○○、Ｍ○○、卯○○、午○○、辰○○、未○○、巳○○、丑○○、辛○○、己○○、庚○○、丙○○、丁○○、子○○、戊○清、壬○○、Ｄ○○、ｈ○○、酉○○○、戊○、ｋ○○、劉筱堉、Ｊ○○、Ｕ○○、Ｎ○○、Ｐ○○、Ｏ○○、Ｆ○○、Ｇ○○、Ｉ○○、Ｈ○○、ｌ○○、Ｘ○○、Ｗ○○、ｄ○○、劉田塗、Ｃ○○○、宇○○、Ｅ○○、玄○○、Ａ○○、Ｂ○○、甲○○、寅
○○、ｉ○○、ｍ○○○、申○○○、地○○、Ｓ○○、Ｔ○○
、Ｖ○○、Ｙ○○、Ｒ○○、Ｑ○○、ｊ○○○、ｂ○○、ｃ○○、ａ○○、Ｚ○○、亥○○、天○○應共同自民國九十八年三
月二十五日起至履行第本判決二項拆屋還地之義務止，按月給付
原告癸○○、ｎ○○、黃○○各新台幣肆佰拾玖元，及均自民國
九十八年三月二十五日起至清償之日止按週年利率百分之五計算
之利息。
被告ｉ○○應自民國九十八年三月二十五日起至履行本判決第三
項拆屋還地之義務止，按月給付原告癸○○、ｎ○○、黃○○各
新台幣伍佰柒拾肆元，及均自民國九十八年三月二十五日起至清
償之日止按週年利率百分之五計算之利息。
被告乙○○、ｉ○○應共同自民國九十八年三月二十五日起至履
行本判決第四項拆屋還地之義務止，按月給付原告癸○○、ｎ○○、黃○○各新台幣陸佰伍拾元，及均自民國九十八年三月二十
五日起至清償之日止按週年利率百分之五計算之利息。
原告其餘之訴駁回。
訴訟費用新台幣捌萬零肆佰貳拾捌元由被告連帶連帶負擔。
本判決第一、五項於原告以新台幣拾參萬參仟零肆拾伍元為被告
供擔保後，得假執行；但如被告以新台幣參拾玖萬玖仟壹佰參拾
陸元為原告預供擔保，得免為假執行。
本判決第二、六項於原告以新台幣壹佰肆拾捌萬零捌佰玖拾柒元
為被告供擔保後，得假執行；但如被告以新台幣貳佰貳拾貳萬壹
仟參佰肆拾陸元為原告預供擔保，得免為假執行。
本判決第三、七項於原告以新台幣壹佰零壹萬肆仟捌佰捌拾捌元
為被告供擔保後，得假執行；但如被告以新台幣參佰零肆萬肆仟
陸佰陸拾參元為原告預供擔保，得免為假執行。
本判決第四、八項於原告以新台幣壹佰壹拾肆萬玖仟零柒拾伍元
為被告供擔保後，得假執行；但如被告以新台幣參佰肆拾肆萬柒
仟貳佰貳拾陸元為原告預供擔保，得免為假執行。
原告其餘假執行之聲請駁回。
反訴原告之訴駁回。
反訴訴訟費用由反訴原告負擔。
    事  實  及  理  由
甲、程序方面：
一、本訴部分：
(一)、按訴狀送達後，原告不得將原訴變更或追加他訴但訴訟標的
    對於數人必須合一確定時，原告得追加其原非當事人之人為
    當事人。不變更訴訟標的，而補充或更正事實上或法律上之
    陳述者，非為訴之變更或追加，民事訴訟法第255條第1項第
    5款、第256條分別定有明文。又本件原告請求拆除房屋部分
    ，該拆除房屋之事實上處分權係屬被告等全體公同共有，依
    法應以全體公同共有人應訴，其訴始為合法。本件原告起訴
    時原僅列Ｌ○○、宙○○、ｅ○○、ｆ○○、ｇ○○、Ｋ○○、Ｍ○○、卯○○、午○○、辰○○、未○○、巳○○、
    李劉免（已歿）、Ｄ○○、ｈ○○、酉○○○、乙○○、ｉ
    ○○及劉長慶、劉松元、劉長流等三人之全體繼承人為被告
    ，嗣於訴訟中陸續追加被告丑○○、辛○○、己○○、庚○○、丙○○、丁○○、子○○、戊○清、壬○○（被繼承人
    劉養盛之繼承人李劉免於民國94 年7月17日死亡，李劉免之
    全體繼承人為丑○○、辛○○、己○○、庚○○、丙○○、
    丁○○、子○○、戊○清、壬○○等9人）；再追加被告戊○、ｋ○○、劉筱堉（原名劉慧敏）、Ｊ○○、Ｕ○○、Ｎ
    ○○、Ｐ○○（原名劉佳欣）、Ｏ○○（原名劉佳旻）、Ｆ
    ○○、Ｇ○○、Ｉ○○（原名曾志翔）、Ｈ○○（原名曾靜
    紋）、ｌ○○（原名劉惠如）、Ｘ○○、Ｗ○○、ｄ○○、
    劉田塗、Ｃ○○○、宇○○、Ｅ○○、玄○○、Ａ○○、Ｂ
    ○○、甲○○、寅○○（以上被告為被繼承人劉長慶之繼承
    人）；復追加被告地○○、Ｓ○○、Ｔ○○、Ｖ○○、Ｙ○○、Ｒ○○、Ｑ○○、ｊ○○○、ｂ○○、ｃ○○、ａ○○
    、Ｚ○○、亥○○、天○○（以上被告為被繼承人劉長流之
    繼承人）；又追加被告ｍ○○○、申○○○（以上被告為被
    繼承人劉松元之繼承人）；另原告於97年6月2日具狀請求更
    正當事人資料及聲明（民事準備【二】暨追加狀）。原告所
    為之追加及更正，核屬該訴訟標的對於數人必須合一確定者
    及不變更訴訟標的，而補充或更正事實或法律上陳述，其追
    加原非當事人之上開被告為當事人及更正事實及法律上陳述
    ，揆之首揭說明，其所為訴之追加自應准許。
(二)、被告經合法通知，均未於本院最後言詞辯論時到場，核無民
    事訴訟法第386條所列各款之情形，爰依原告之聲請，由其
    一造辯論而為判決。
二、反訴部分：
    按被告於言詞辯論終結前，得在本訴繫屬之法院，對於原告
    及就訴訟標的必須合一確定之人提起反訴。又反訴之標的，
    如專屬他法院管轄，或與本訴之標的及其防禦方法不相牽連
    者，不得提起。民事訴訟法第259條、第260條第1項分別定
    有明文。本件被告即反訴原告ｉ○○於97年5月15日具狀提
    起反訴，請求確認被告即反訴原告就坐落宜蘭市金六結六結
    小段94-1地號，同段134建號，如附圖所示C部分有不定期租
    賃關係存在），經核與本件訴訟所為防禦方法些許牽連，原
    告即反訴被告亦逕為言詞辯論同意反訴之提出，是反訴原告
    提起反訴合於前揭法條規定，亦應准許。
乙、實體方面：
一、本訴部分：
(一)、原告起訴意旨略以：
１、緣鈞院96年度執字第3567號分割共有物強制執行事件第三次
    拍賣坐落宜蘭市○○○段六結小段94-1地號土地（下稱系爭
    土地），由原告癸○○、ｎ○○、黃○○等三人拍定承買，
    並辦妥所有權移轉登記（證1），茲以上開執行事件拍賣公
    告內載：「本件標的僅執行拍賣土地部分（不含土地上建物
    ），故於拍定後不點交，另如經拍定後拍定人與建物所有人
    有土地使用或建物基地座落占有之爭議，請另循民事訴訟解
    決。」（證2）。
２、按所有人對於無權占有或侵奪其所有物者，得請求返還之。
    對於妨害其所有權者，得請求除去之。有妨害其所有權之虞
    者，得請求防止之，民法第767條第1項定有明文。查，上開
    土地遭被告無權占有，於其上興建房屋，依宜蘭縣宜蘭地政
    事務所土地複丈成果圖所載及原告查詢結果，占有情形分別
    為：
(1)、被告戊○、ｋ○○、劉筱堉、Ｊ○○、Ｕ○○、Ｎ○○、Ｐ
    ○○、Ｏ○○、Ｆ○○、Ｇ○○、Ｉ○○、Ｈ○○、ｌ○○
    、Ｘ○○、Ｗ○○、ｄ○○、劉田塗、Ｃ○○○、宇○○、
    Ｅ○○、玄○○、Ａ○○、Ｂ○○、甲○○、寅○○（以上
    被告為被繼承人劉長慶之全體繼承人）無權占有系爭土地上
    如附圖a1部分所示面積15.14平方公尺。
(2)、被告Ｌ○○、宙○○、ｅ○○、ｆ○○、ｇ○○、Ｋ○○、
    Ｍ○○、卯○○、午○○、辰○○、未○○、巳○○、丑○○、辛○○、己○○、庚○○、丙○○、丁○○、子○○、
    戊○清、壬○○、Ｄ○○、ｈ○○、酉○○○（以上被告為
    被繼承人劉養盛之全體繼承人）；戊○、ｋ○○、劉筱堉、
    Ｊ○○、Ｕ○○、Ｎ○○、Ｐ○○、Ｏ○○、Ｆ○○、Ｇ○○、Ｉ○○、Ｈ○○、ｌ○○、Ｘ○○、Ｗ○○、ｄ○○、
    劉田塗、Ｃ○○○、宇○○、Ｅ○○、玄○○、Ａ○○、Ｂ
    ○○、甲○○、寅○○（以上被告為被繼承人劉長慶之全體
    繼承人）；ｉ○○、ｍ○○○、申○○○（以上被告為被繼
    承人劉松元之全體繼承人）；地○○、Ｓ○○、Ｔ○○、Ｖ
    ○○、Ｙ○○、Ｒ○○、Ｑ○○、ｊ○○○、ｂ○○、ｃ○○、ａ○○、Ｚ○○、亥○○、天○○（以上被告為被繼承
    人劉長流之全體繼承人）無權占有系爭土地上如附圖b1部分
    所示面積57.18平方公尺及如附圖b2部分所示面積27.08平方
    公尺。
(3)、被告ｉ○○無權占有系爭土地上如附圖Ｃ部分所示面積115.
    49平方公尺。
(4)、被告乙○○、ｉ○○無權占有系爭土地上如附圖d1部分所示
    面積35.95平方公尺及如附圖d2部分所示面積94.81平方公尺
    。
３、被告等無權占用上開土地，為無法律上之原因而受有使用系
    爭土地之利益，致原告受有損害，被告之受有利益與原告之
    損害具有相當因果關係，原告依民法第179條之規定，請求
    相當於租金之不當得利（最高法院61年台上字第1695號判例
    意旨參照）。查，本件94-1地號土地96年申報地價每平方公
    尺新台幣（下同）3,581元。依被告占用面積，按土地總價
    額年息10%計算，被告等應返還如下述之不當得利：
(1)、如附圖a1部分所示：占用面積：15.14㎡，每月不當得利：
    151元（計算式：3,581元×15.14㎡×10/100×1/3×1/12＝
    151）。
(2)、如附圖b1、b2部分所示：占用面積：84.26㎡（57.18㎡【b1
    】+27.08㎡【b2】），每月不當得利：838元（計算式：3,5
    81元×84.26㎡×10/100×1/3×1/12＝838）。
(3)、如附圖Ｃ部分所示：占用面積：115.49㎡，每月不當得利：
    1,149元（計算式：3,581元×115.49㎡×10/100×1/3×
    1/12 ＝1,149）。
(4)、如附圖d1、d2部分所示：占用面積：130.76㎡，（35.95㎡
   【d1】+94.81.㎡【d2】）每月不當得利：1,301元（計算式
    ：3,581元×130.76㎡×10/100×1/3×1/12＝1,301）。
４、綜上，原告本於所有權之作用及不當得利之法律關係，起訴
    請求被告將該房屋拆除並將土地返還原告，及給付相當於租
    金之不當得利。爰為訴之聲明：除不當得利金額及供擔保為
    假執行之金額外，如主文1至8、10至13項所示。
(二)、被告答辯意旨：
１、被告ｉ○○、Ｘ○○部分：按土地及其土地上之房屋同屬一
    人所有，而僅將土地或僅將房屋所有權讓與他人，或將土地
    及房屋同時或先後讓與相異之人時，土地受讓人或房屋受讓
    人與讓與人間或房屋受讓人與土地受讓人間，推定在房屋得
    使用期限內，有租賃關係。其期限不受第四百四十九條第一
    項規定之限制，民法第425條之1第1項定有明文。再按土地
    與房屋為各別之不動產，各得單獨為交易之標的，且房屋性
    質上不能與土地使用權分離而存在，亦即使用房屋必須使用
    該房屋之地基，故土地及房屋同屬一人，而將土地及房屋分
    開同時或先後出賣，其間雖無地上權設定，然除有特別情事
    ，可解釋為當事人之真意，限於賣屋而無基地之使用外，均
    應推斷土地承買人默許房屋承買人繼續使用土地，最高法院
    著有48年台上字第1457號判例可資參照，本件被告所繼承包
    括房屋及土地，原告以拍賣方式取得土地時，被告等均合法
    持有房屋之所有權，自應有民法第425條之1第1項之適用。
    據此，被告ｉ○○、Ｘ○○於原告取得系爭土地前，已持有
    建號134、135房屋及土地部分，原告係依鈞院96年度執字第
    3567號強制執行程序之拍賣所取得，按實務見解，拍賣為買
    賣之一種，且拍賣公告已表明系爭土地有建號132、133、
    134、135之建物坐落於土地上，且不點交，為此，依前揭民
    法第425條之1規定，該建號之房屋，與坐落土地間存有租賃
    關係存在，被告即屬有權占有，原告要求拆屋還地，顯無理
    由。並聲明：1.原告之訴駁回；2.如受不利益判決，願供擔
    保准免為假執行。
２、被告Ｍ○○部分：被告所繼承者除已拍定之土地外，尚有建
    號132號、135號之建物，而依建物登記簿謄本所載該建物於
    民國39年即完成登記，並與其坐落之土地為相同所有人所有
    ，其興建之始及有權占有該土地，且參鈞院96年執壬字第35
    67號拍賣公告第9項其他公告事項第（四）款，即明白表示
    ，…本件標的物僅執行拍賣土地部分（不含土地上之建物）
    ，故於拍定不點交…，拍定人於決定參與投標之始即明瞭此
    一狀況，於拍定後再主張其上建物為無權占有，實為不該。
    另參臺灣高等法院暨所屬法院57年度第1次法律座談會對本
    案相同之情形，所為之會議結論為：拍定人於拍賣系爭建地
    時既明知地上建有房屋而仍予買受，足認其已同意容忍房屋
    所有人設定地上權，拍定人除得請求所有人與其設定地上權
    ，不得請求拆屋還地。足見原告拆屋還地之主張，實無道理
    。至於原告請求租金的部分只要合理，願意支出。爰為訴之
    聲明：1.原告之訴駁回；2.如受不利益之判決，願供擔保免
    予假執行。
３、被告宙○○、ｅ○○、ｆ○○、ｇ○○部分：原告在買受系
    爭土地時已經明知其上有房屋存在，依照實務見解已有默示
    成立地上權的意思，故原告拆屋還地的請求不合裡，至於原
    告請求租金的部分，只要合理願意支出。
４、被告Ｄ○○、ｈ○○、酉○○○、Ｊ○○、Ｕ○○、亥○○
    、Ｅ○○、宇○○、玄○○、Ａ○○、Ｂ○○部分：為訴之
    聲明：請求駁回原告之訴及其假執行之聲請；如受不利之判
    決，願提供擔保請准宣告免為假執行。答辯之事實及理由則
    同被告Ｍ○○所述。
５、其餘被告：均未於言詞辯論期日到場，亦未提出準備書狀作
    何聲明或陳述。
(三)、本件兩造不爭執之事實，為系爭坐落宜蘭縣宜蘭市○○○段
    六結小段94-1地號土地，於本院96年度執字第3567號分割共
    有物強制執行事件第三次拍賣程序，由原告癸○○、ｎ○○
    、黃○○拍定，並辦妥所有權移轉登記。系爭建物如附圖所
    示a1部分，面積為15.14平方公尺，係被告戊○、ｋ○○、
    劉筱堉、Ｊ○○、Ｕ○○、Ｎ○○、Ｐ○○、Ｏ○○、Ｆ○○、Ｇ○○、Ｉ○○、Ｈ○○、ｌ○○、Ｘ○○、Ｗ○○、
    ｄ○○、劉田塗、Ｃ○○○、宇○○、Ｅ○○、玄○○、Ａ
    ○○、Ｂ○○、甲○○、寅○○號所有，現為磚瓦造平房，
    目前無人居住。系爭建物如附圖所示b1、b2部分，面積合計
    84.26平方公尺，除被告乙○○外，為被告全體所有，該建
    物為公廳，現已損壞，並未使用。系爭建物如附圖所示C部
    分，面積為115.49平方公尺，係被告ｉ○○所有，該建物亦
    為磚造平房，屋頂現整修為鐵皮，內有三房一衛。系爭建物
    如附圖所示d1、d2部分，面積合計130.76平方公尺，係ｉ○○、乙○○所有，現為磚瓦造平房，目前損壞無人居住。上
    開事實有土地登記謄本為證，並經本院至現場履勘，復囑託
    宜蘭縣宜蘭地政事務所派員實地勘測，製有如附圖所示土地
    複丈成果圖可佐，並為兩造所不爭執，故上開事實，均足認
    定為真實。
(四)、原告主張被告所有之上開房屋，無權占用原告所有之系爭土
    地，爰依所有物排除侵害、返還請求及不當得利之法律關係
    ，請求被告給付等語，惟俱為被告否認，並以前揭情辭置辯
    ，是本件爭點厥為：1、被告占有系爭土地是否有合法權源
    ？2、原告請求相當於租金之不當得利有無理由及應為若干
    ？茲分述如下：
１、按當事人主張有利於己之事實者，就其事實有舉證之責任，
    民事訴訟法第277條定有明文。復按民事訴訟舉證責任之分
    配，旨在使提出有利於己之主張者，負有舉證證明其權利存
    在之事實，如無法積極舉證證明其權利存在，即應受不利之
    判斷。又按以無權占有為原因，請求返還土地者，占有人對
    土地所有權存在之事實無爭執，而僅以非無權占有為抗辯者
    ，土地所有權人對其土地被無權占有之事實無舉證責任，占
    有人自應就其取得占有係有正當權源之事實證明之（最高法
    院85年度台上字第1120號判決參照）。本件系爭土地為原告
    所有，有土地登記謄本在卷可稽，並為兩造所不爭執，揆諸
    首揭說明，被告自應就其占有系爭土地有何合法權源負舉證
    之責。本件被告ｉ○○、Ｘ○○辯稱本件被告所繼承包括房
    屋及土地，原告以拍賣方式取得土地時，被告等均合法持有
    房屋之所有權，自應有民法第425條之1第1項之適用；被告
    Ｍ○○、Ｄ○○、ｈ○○、酉○○○、Ｊ○○、Ｕ○○、亥
    ○○、Ｅ○○、宇○○、玄○○、Ａ○○、Ｂ○○、宙○○
    、ｅ○○、ｆ○○、ｇ○○則辯以被告所繼承者除已拍定之
    土地外，尚有建號132號、135號之建物，而依建物登記簿謄
    本所載該建物於39年即完成登記，並與其坐落之土地為相同
    所有人所有，其興建之始及有權占有該土地，原告於拍賣系
    爭建地時既明知地上建有房屋而仍予買受，足認其已同意容
    忍房屋所有人設定地上權，拍定人除得請求所有人與其設定
    地上權，不得請求拆屋還地。經查，系爭土地前為游陳秀樣
    、宙○○、ｆ○○、ｅ○○、ｇ○○、Ｄ○○、ｈ○○、酉
    ○○○、Ｊ○○、Ｕ○○、Ｎ○○、Ｘ○○、Ｗ○○、劉春
    重、劉春杉、劉春明、ｋ○○、林貴慧、劉秀珍、黃陳素嬌
    、ｉ○○、劉松輝、劉松萬、卯○○、午○○、辰○○、未
    ○○、巳○○、李劉免、Ｌ○○、Ｋ○○、Ｍ○○、劉錫芳
    、黃仁和、劉游阿色等人所共有，本院依職權向宜蘭縣宜蘭
    地政事務所函查宜蘭市○○○段六結小段132、133、134、
    135建號建物全部沿革登記資料之建築改良物登記簿，該建
    物所有人為劉養盛、劉李阿桂、劉永守、劉永水、劉永義、
    劉吳照美、乙○○、何南木、李坤南、游信雄、蔡幸枝、黃
    錫龍、劉松國、李張罔市、游陳秀樣等人（本院卷一第264
    至286頁），則系爭土地與土地上之房屋即系爭建物非屬「
    同一人」所有，其占有系爭建物之權源即非無疑。次按共有
    物之處分、變更、及設定負擔，應得共有人全體之同意，民
    法第819條第2項定有明文，而依前揭函詢資料之土地登記簿
    冊、土地房屋登記保證書所示，該建物曾為劉長盛、劉李阿
    桂及劉松元保證房屋所有權辦理登記，然未見有系爭土地當
    時共有人全體之同意資料，此與上開法文規定即有未符。末
    查，依本件宜蘭縣宜蘭地政事務所土地複丈成果圖（卷二第
    285頁）即附圖A、B、C、D所示現存建物所占用之土地面積
    ，核與系爭建物之建物登記公務用謄本（本院卷一第259至
    263頁）所示之建號總面積均無一相符，此當可證系爭建物
    自興建迄今，仍有翻修、增建之客觀情事存在，是以尚難遽
    認被告因繼受取得而有合法之占有權源，而被告復未就其所
    辯提出其他積極證據以實其說，被告上開抗辯應無足採，揆
    諸前揭說明，被告無法積極舉證證明其權利存在，即應受不
    利之判斷，應認原告主張被告無合法權源而占有系爭土地，
    為有理由。
２、按無法律上之原因而受利益，致他人受損害者，應返還其利
    益，依其利益之性質不能返還者，應償還其價額，民法第
    179條、第181條但書分別定有明文，而無權占有他人土地，
    可能獲得相當於租金之利益為社會通常之觀念（最高法院61
    年台上字第1695號判例參照）。經查，本件被告無權占有系
    爭土地，其因此受有使用該土地之利益，致原告受有損害，
    該等利益依性質不能返還，原告自得請求被告償還相當於租
    金之利益。再按城市地方房屋之租金，以不超過土地及其建
    築物申報總價年息10%為限。此項規定，於租用基地建築房
    屋準用之，亦為土地法第97條第1項及105條所規定。經本院
    至系爭土地勘驗結果：系爭土地坐落宜蘭縣宜蘭市○○路七
    結巷內，南邊為農權路3段86巷，路寬約3米多，東邊為94-3
    地號土地，為他人所有，其上有磚造平房（現無人居住），
    北邊為94-7、79-19地號土地，目前為農地種菜，86巷連接
    農權路，可通往宜蘭市區，有本院勘驗筆錄可按。則本院斟
    酌上情，認計算相當於租金之不當得利之標準，應以申報地
    價5%為適當。則依此計算，被告應返還各原告每月相當於租
    金之不當得利，應各為：(1)、如附圖a1部分所示：占用面積
    ：15.14㎡，每月不當得利：75元（計算式：3,581元×
    15.14㎡×5%×1/3×1/12≒75元，小數點以下四捨五入，以
    下同）。(2)、如附圖b1、b2部分所示：占用面積：84.26㎡
    （57.18㎡【b1】+ 27.08㎡【b2】），每月不當得利：419
    元（計算式：3,581元×84.26㎡×5%×1/3×1/12≒419元）
    。(3)、如附圖Ｃ部分所示：占用面積：115.49㎡，每月不當
    得利：574元（計算式：3,581元×115.49㎡×5%×1/3×
    1/12≒574元）。(4)、如附圖d1、d2部分所示：占用面積：
    130.76㎡，（35.95㎡【d1】+9 4.81.㎡【d2】）每月不當
    得利：650元（計算式：3,581元×130.76㎡×5%×1/3×
    1/12≒650元）。
(五)、從而，原告依物上請求權及不當得利之法律關係主張被告應
    拆屋還地及返還相當於租金之不當得利，及自起訴狀繕本最
    後送達之翌日起即98年3月25日（本件對被告Ｙ○○應於外
    國為送達而為公示送達最後登載之日為98年1月24日）按週
    年利率5%計算之利息，為有理由，應予准許。
二、反訴部分：
(一)、反訴原告即被告主張略以：
１、按土地及其土地上之房屋同屬一人所有，而僅將土地或僅將
    房屋所有權讓與他人，或將土地及房屋同時或先後讓與相異
    之人時，土地受讓人或房屋受讓人與讓與人間或房屋受讓人
    與土地受讓人間，推定在房屋得使用期限內，有租賃關係。
    其期限不受第449條第1項規定之限制，民法第425條之1第1
    項定有明文。則於房屋得使用期限內有租賃關係，期間並不
    受民法第449條第1項規定之限制，故雙方租賃關係為不定期
    。是以反訴原告ｉ○○所有宜蘭市金六結六結小段134建號
    所坐落反訴被告癸○○、ｎ○○、黃○○所有之系爭土地如
    附圖C間有租賃關係為不定期租賃。
２、按城市地方之租金，以不超過土地及其建築物申報總價額年
    息10%為限，此並為租用基地建築房屋所準用，土地法第97
    條第1項、第105條分別定有明文。查系爭土地坐落宜蘭縣宜
    蘭市七結巷5號，為鄉下地區，附近並無充足之生活機能，
    為此以依百分之一計算反訴原告之租金，應為合適。又系爭
    土地申報地價為每平方公尺3,581元，反訴原告之建物面積
    為92.17平方公尺，因此，每月相當於租金為275元（92.17
    ×3,581×0.01/12）。
３、爰為反訴聲明：請求確認反訴原告ｉ○○所有宜蘭市金六結
    六結小段134建號所坐落反訴被告癸○○、ｎ○○、黃○○
    所有坐落宜蘭市金六結六結小段94-1土地如附圖C所示建物
    間有租賃關係存在。
(二)、反訴被告即原告答辯意旨略以：
１、反訴原告即被告ｉ○○主張就系爭土地上，如附圖C部分所
    示地上建物（134建號）有租賃關係存在，ｉ○○自應就134
    建號坐落在附圖C部分所示土地上之事實，負舉證責任。
２、民法第425條之1第1項規定土地及其土地上之房屋同屬一人
    所有，始有推定為租賃關係，查系爭土地於拍定前，共有人
    有35人，ｉ○○持分20分之1，Ｘ○○持分24分之1，而134
    建號ｉ○○應有部分1分之1，135建號為Ｘ○○等56人公同
    共有，核與「土地及土地上之房屋同屬一人所有」之要件即
    有未符，從而原告主張依上開規定，推定對系爭土地有租賃
    關係，即有誤會。反訴原告所主張之最高法院48年台上字
    1457號判例意旨，與本件無權占有土地建造房屋，其後房屋
    出賣與他人之情形不同，自不能謂上訴人已知他人蓋有房屋
    ，及後拍賣時未有所主張，即認為已容忍地上建物之存在而
    默許繼續使用系爭土地，最高法院著有64年台上字第110號
    判例可資參照。換言之，若係在無權占有之土地上建造房屋
    ，其後房屋出賣與他人時，即不能謂土地所有人已知他人在
    其所有土地上蓋有房屋，而於該房屋拍賣時未有所主張，即
    認為已容忍地上建物之存在而默許拍定人繼續使用其土地，
    司法院（81 ）密台廳（一）字第00801號函參照。
３、依宜蘭地政事務所函所附資料：宜蘭市○○路七結巷5號（
    134建號），所有權人為訴外人劉松元，前於38年11月26 日
    未經當時全體土地所有權人之同意，單獨檢具保證書，保證
    該建物為伊所有，向宜蘭地政事務所申請建物第一次總登記
    （卷一第295至296頁）；宜蘭縣泰山路七結巷5號（135建號
    ），所有權人為訴外人劉長慶、劉養盛、劉松元、劉長流於
    38年11月26日未經當時全體土地所有權人之同意，僅檢具房
    捐收據乙件單獨向宜蘭地政事務所申請建物第一次總登記（
    卷一第297至298頁）；民國38年間土地所有權人計有劉潘吟
    、劉楊環、劉長慶、劉松元、劉松裕、劉松綠、劉松萬、劉
    松輝、劉松國等九人（卷二第25頁），建物所有權人劉養盛
    、劉長流均非土地共有人，劉長慶、劉松元固為系爭土地共
    有人，但未經全體共有人之同意，竟無權占用系爭土地，自
    屬無權占有，揆諸前開判例等實務見解，自不得主張租賃關
    係。
４、依首揭民法之規定僅推定在房屋得使用期限內有租賃關係，
    而非視為不定期租賃。再按財政部頒「固定資產耐用年數表
    」，磚造房屋耐用年數僅25年，則原告所有房屋之「使用期
    限」應僅25年，逾此期間即無租賃關係存在，系爭房屋均於
    民國39年為第一次登記，故系爭房屋於民國64年已逾使用期
    限，易言之，自民國65年後系爭房屋對其基地已無租賃關係
    存在，本件系爭土地於民國96年拍定，於97年完成所有權移
    轉登記，當然無租賃關係存在。爰為訴之聲明：反訴原告之
    訴駁回。
(三)、反訴原告依民法第425條之1第1項之規定：土地及其土地上
    之房屋同屬一人所有，而僅將土地或僅將房屋所有權讓與他
    人，或將土地及房屋同時或先後讓與相異之人時，土地受讓
    人或房屋受讓人與讓與人間或房屋受讓人與土地受讓人間，
    推定在房屋得使用期限內，有租賃關係，其期限不受第449
    條第1項規定之限制，故主張其與反訴被告即原告癸○○、
    ｎ○○、李姿軒就如附圖C間有租賃關係存在。經查，前揭
    法條之要件為土地及其土地上之房屋同屬一人所有，然系爭
    土地與附圖所示C建物前非屬一人或相同共有人所有，業如
    前述，從而反訴原告執該條規定，請求確認反訴之兩造間有
    就系爭建物及附圖所示C建物有租賃關係存在，為無理由，
    不應准許，應予駁回。
三、綜上所述，原告依所有物返還請求權及不當得利等法律關係
    ，請求被告給付如主文第1項至8項所示，為有理由，應予准
    許；不當得利之請求逾上開准許部分，及反訴原告之請求，
    則無理由，應予駁回。
四、又到場兩造關於本訴部分均陳明願供擔保，聲請宣告假執行
    及免為假執行，於原告勝訴部分，經核並無不合，爰分別酌
    定相當之擔保金額，予以准許；未到場被告部分，併依職權
    予以宣告得為擔保後免為假執行。至原告敗訴部分，假執行
    之聲請即失所附麗，應併駁回之。
五、本案事證已臻明確，兩造其餘攻擊防禦方法及舉證，經審酌
    後與判決結果不生影響，毋庸一一論述，附此敘明。
六、訴訟費用負擔之依據：民事訴訟法第79條、第85條第2項（
    項目詳本院卷(四)第15頁）。
中    華    民    國    98    年    7     月    31    日
                  臺灣宜蘭地方法院民事庭
                      法  官  張軒豪
正本與原本無異。
如不服本判決，須於判決送達後20日內提出上訴狀（須附繕本）
。
中    華    民    國    98    年    8     月    3     日
                      書記官  謝佩欣

司法院資訊處製作；財團法人民間司法改革基金會備份。
